臺灣苗栗地方法院刑事判決　　　　　　　 92年度易字第408號
公　訴　人　臺灣苗栗地方法院檢察署檢察官
被　　　告　甲○○
　　　　　　　　　　巷3之7號.
選任辯護人　繆璁 律師
上列被告因公共危險案件，經檢察官提起公訴（92年度偵字第27
53號），及追加起訴，本院判決如下：
    主  文
甲○○違反主管機關為保護水道，禁止在行水區內堆置足以妨礙
水流之行為，致生公共危險，處有期徒刑捌月。
被訴過失決水部分無罪。
    理  由
    犯罪事實
壹、緣交通部公路總局第二區養護工程處（原為臺灣省交通處公
    路局第二區工程處，下稱二區工程處）於87年4 月24日與勝
    山營造股份有限公司（下稱勝山公司）簽約，由勝山公司承
    包台13線54K+300-55K+690 新闢路線工程。甲○○自民國87
    年10月間起，即擔任勝山公司義里工務所工地主任，至90年
    6 、7 月間勝山公司發生財務危機時，勝山公司的債權人鄭
    靜雄等6 人組成自力救濟委員會，於同年6 月29日與勝山公
    司協議接手實際施作上述工程。甲○○則仍然負責上述工程
    工地現場事宜。
貳、甲○○於87年8 月31日開工後至90年7 月前工程進行中之某
    段時日，將其於工程施作中之預力樑、支撐架等工作物堆置
    在景山溪四份支流攔砂壩工程下游河道中，足以妨礙水流，
    致90年7 月間桃芝颱風過境時，暴漲之河水因此浸害乙○○
    、丙○○位於三義鄉西湖村伯公坑32號之住處及戊○○位於
    同村伯公坑31號住處，因而致生公共危險。
參、本案件由乙○○、丙○○、戊○○提出告訴及臺灣苗栗地方
    法院檢察署檢察官自動檢舉偵查起訴。
    理  由
甲、關於證據能力之認定
    本案經兩造於準備程序表示對於全部卷證資料之證據能力均
    表示同意而無爭執。而本案中並無證人之警詢供述，故無需
    由兩造合意使其有證據能力之情形。至於其他證據，舉凡於
    被告以外之人於檢察官訊問時之供述，查無顯有不可信之情
    況，應依刑事訴訟法第159 條之1 第2 項之規定，得為證據
    ；相關公務機關函文、施工報表，應依同法第159 條之4 第
    1 款之規定，得為證據；至於相關協議書、會議記錄，因兩
    造均不爭執，應認有可信之特別情況，故依同法第159 條之
    4 第3 款之規定，得為證據。
乙、有罪部分
壹、認定犯罪事實所根據的證據及理由
一、犯罪事實欄一部分
    該部分事實，已經被告、證人即勝山公司原負責人游金梅於
    檢察官訊問時供、證述明確（偵字卷第8 、19頁），並有該
    工程合約（他字卷第54-66 頁）、二區工程處大湖新工工務
    所（下稱大湖工務所）91年7 月25日（91）二工湖字第9102
    881 號函（他字卷第47、48頁）、該協議書、認證書及自力
    救濟委員協調會紀錄（偵字卷第11-17 頁）可證，其事實可
    以認定。
二、犯罪事實欄二部分
（一）被告有於87年8 月31日開工後至90年7 月前工程進行中之
      某段時日，在本案現場行水區堆置支撐架、預力樑等工作
      物之事實，已經被告在本院審理中有詳細的陳述（本院卷
      (2)第82頁），並有相關照片3 張（見他字卷第23頁下方、
      第25頁上方、第35頁上方照片）附在卷中可以證明。而從
      上述兩張照片看來，施工的鐵架就橫阻在河道中央，且其
      上還勾纏了滿滿的雜草，顯見其堆置工作物已足以妨礙水
      流。也因此，被告對於其堆置之工作物有可能妨礙水流造
      成浸害鄰近住屋之公共危險，也具有預見可能性。
（二）告訴人3 人如犯罪事實欄所述之住處，於桃芝颱風過境時
      遭暴漲之河水浸害的事實，除據告訴人3 人於檢察官訊問
      時供述明確外（他字卷第52頁背面、第53頁），並有大湖
      工務所90年9 月19日（90）二工湖字第02518 號函文、相
      關照片4 張（他字卷第33、36頁）可以為證。本院於94
      年7 月27日親赴現場勘驗時，亦發現告訴人戊○○之住處
      ，仍留有當時受浸害之水漬痕跡，並經拍照存證（本院卷
      (2)第18、46頁），其事實當可認定無誤。
（三）本案經本院命鑑定人即國立中興大學水土保持學系丁○○○○鑑定結果，其鑑定結論第二點認為：「桃芝及納莉颱
      風確實雨量很大，但若未部分打除防砂壩及河道堆置工作
      物，且未施打鋼軌樁，應不致成災。」此有鑑定報告乙份
      可以為憑（本院卷(1)第81-91 頁）。由此可見，於河道堆
      置工作物確實是造成本案河水浸害告訴人住處之原因之一
      。換言之，前述兩事實間，當存有因果關係無誤。惟本件
      鑑定人鑑定人現場履勘鑑定之時間為93年4 月26日已遠在
      桃芝、納莉颱風之後，究竟具體成災原因是哪次颱風，實
      難以辨明。此部分可以參考告訴人3 人於偵查中具體指明
      「鐵架與預力樑阻礙河道是桃芝颱風那次」，來加以認定
      （他字卷第53頁）。追加起訴書併以納莉颱風為原因，尚
      非精確，應予減縮更正。
（四）被告於河道中堆置工作物足以妨礙水流導致桃芝颱風所帶
      來暴漲河水浸害告訴人住處，既已認定如前，則其已造成
      鄰近住戶財產法益之實際侵害及生命、身體法益危險，亦
      可認定。故被告的行為，亦已致生公共危險。
（五）綜上所述，本件事證明確，被告犯行可以認定。
貳、有利被告證據不採納的理由
一、被告辯解及辯護人辯護的意旨大致如下：
（一）被告大體上對於犯罪事實都坦白承認，但仍否認犯罪，辯
      稱：當時公司財務發生問題，雖然有叫廠商來移，但因為
      沒有錢，廠商不願意配合等語。
（二）辯護人也為被告提出下列幾點辯護：1 、被告行為後，水
      利法已修正刪除第92條之1 之處罰，故本件應為免訴判決
      ；2 、被告在現場河道中堆置的是施工所必備的器具，並
      非廢棄物，不符合法條中堆置廢棄物；3 、本件河水氾濫
      成災，浸害告訴人住處，實際原因係因下流出口狹窄所致
      ，與被告堆置工作物無關；4 、被告僅係受僱支薪之工地
      主任，並非營造廠負責人，其已盡應盡之責，無違法可言
      ；5 、由66年11月及82年8 月3 日之現場空照圖比較看來
      ，可以發現系爭河水之水道遭告訴人非法堆置土石基礎而
      改道，形成L 型河道，導致大水來襲時，在L 型河道造成
      強烈水流漩渦而淘空工程，故被告反才是本案被害人等情
      。
二、辯解及辯護不採納的理由
（一）被告辯解部分：
      被告在河道中堆置工作物本是危險行為，故為水利法所禁
      止，並在造成損害他人權益或致生公共危險時，加以刑事
      處罰。被告既然自承工地現場由其負責（偵字卷第19頁）
      ，則其如無把握在颱風來襲前移除河道中之工作物，即不
      應貿然於河道中堆置工作物，此與其所屬公司有無經費，
      並不生影響。其為危害公眾身家性命安全之行為在先，自
      不得之後再藉口無經費而免責。
（二）辯護人辯護部分：
   1、水利法於92年2 月6 日修正公佈施行後，雖然刪除第92條
      之1 之規定，但被告之行為於修正後之第94條之1 （即構
      成第92條之2 、第78條第5 款之情形），仍列有處罰規定
      ，故並非行為後法律廢止其刑罰之情形，自無為免訴判決
      之餘地。
   2、修正前水利法第92條之1 處罰之構成要件全文是：違反第
      78條第1 項各款情形之1 ，致生公共危險。其中第78條第
      1 項第1 款全文則是規定：在行水區內建造、種植、堆置
      、挖取，或設置遊樂設施，豎立廣告牌，傾倒廢棄物，足
      以妨礙水流之之行為。顯見該條款所禁止者，係足以妨礙
      水流之堆置行為，至於其堆置何物，並非所論，亦不以堆
      置廢棄物為必要。辯護人以被告係堆置工作物而非廢棄物
      置辯，對於處罰構成要件不無誤解。
   3、雖然本案中下游河道出口僅約10公尺，上游河道有約40公
      尺，已經本院於現場勘驗時，命苗栗縣銅鑼地政事物所測
      繪屬實，有土地複丈成果圖在卷可憑（本院卷(2)第55頁，
      見其中鐵橋下南面水流流經寬度圖例說明），但是否憑此
      即可認定災害發生必定是以下游河道出口狹窄為唯一之原
      因，事涉地理水文之專業知識，非可由辯護人自己主觀之
      簡單推論即可採信。且本件告訴人住處受浸害之災害，與
      被告堆置工作物之行為有因果關係已經鑑定明確屬實如前
      ，自不因辯護人任意主張其成因係由下游河道狹窄即可免
      責。
   4、被告是現場工地之負責人，其有移除本件堆置工作物之義
      務，否則即不應堆置，已如前述，此事涉鄰近住戶身家性
      命安全之所在，自不因其為受薪受僱人而有異，不待多言
      。
   5、比較辯護人所提66年11月及82年8 月3 日之現場空照圖（
      本院卷(1)第62、63頁），雖然可以發現水道有變動為L 型
      河道之情形，但其是否告訴人非法堆置土石基礎所致，及
      其與此次災害是否存有因果關係，均無證據可以證明，自
      無從採信辯護人之主張。且縱其為造成災害的原因之一，
      也不能就此排除被告於河道中堆置工作物，也同為造成災
      害之原因。
（三）綜上所述，被告辯解及辯護人之辯護均不足為被告有利之
      認定。
參、論罪科刑的理由
一、被告行為後，水利法於92年2 月6 日修正公布施行，其中關
    於被告行為之處罰原列於第92條之1 ，於修正後，雖刪除該
    條文，但於修正後之第94條之1 仍列有處罰（即構成第92條
    之2 、第78條第5 款之情形），比較修正前後之處罰規定，
    修正後之規定已提高罰金刑之處罰，故應以修正前之規定較
    有利於被告。
二、承前說明，被告的行為是犯修正前水利法第92條之1違反禁
    止在行水區內堆置足以妨礙水流之行為，致生公共危險的罪
    。
三、審酌被告於河道中堆置工作物本是危險行為，極有可能因此
    造成河水阻塞浸害鄰近住屋，危害他人人身財產安全，竟仍
    藉口財務問題而未於颱風來臨之際迅速移除，果然導致本案
    告訴人住家財產之損害，犯後沒有悔意，假藉各種理由，規
    避應有之責任，迄今已4 年有餘，告訴人未獲分文賠償，對
    於告訴人而言，極不公平，但畢竟被告所為堆置行為係因工
    程施工所需，另外，被告也沒有多做其他不實的辯解，只是
    單純地拒絕擔負應有的刑責，檢察官請求判處有期徒刑10月
    ，略嫌過重，因此予以適當調減而量處如主文所示的刑罰。
丙、無罪部分：
壹、該部分檢察官起訴意旨如下：
一、起訴事實
（一）相關的背景事實，與前述判決有罪部分的犯罪事實欄一所
      述相同，於此不另贅述。
（二）被告甲○○因進行工程所需，取得主管機關許可後，將苗
      栗縣三義鄉景山溪四份支流上之攔砂壩及西側河岸上護岸
      打除，以埋設地基，本應注意打除攔砂壩及護岸後，應設
      置相當之防水設施，且依當時情形，並無不能注意之情形
      ，竟疏未注意，未設置相當之防水措施，亦未於地基埋設
      完成後，將攔砂壩及護岸復原，致89年8 月間、90年7 月
      間、90年9 月間，巴比倫、桃芝、納莉颱風過境時，暴漲
      之河水因此浸害乙○○、丙○○位於三義鄉西湖村伯公坑
      32 號 之住處及戊○○位於同村伯公坑31號住處。
二、起訴法條
    刑法第178條第2項過失決水罪。
貳、本院的判斷
一、法律依據：
（一）刑事訴訟法第301 條第1 項規定：「行為不罰者，應諭知
      無罪之判決。」
（二）刑法第1 條則明文規定：「行為之處罰，以行為時之法律
      有明文規定者，為限。」
（三）最高法院89年度台上字第2373號判決指出：不能證明被告
      犯罪或其行為不罰者，依刑事訴訟法第301 條第1 項規定
      ，應諭知無罪之判決。故無罪之原因，可分為不能證明被
      告犯罪與行為不罰二種情形，前者係因被告被訴犯罪，尚
      缺乏確切之積極證據足以證明被告犯罪，基於證據裁判主
      義及無辜推定原則，自應諭知無罪之判決，以免冤抑；後
      者之行為不罰，除該行為具有阻卻違法性之事由，如依法
      令之行為，業務上之正當行為，正當防衛行為與緊急避難
      行為，及具有阻卻責任性之事由，如未滿14歲之人與心神
      喪失人之行為，而由法律明文規定不予處罰外，實務上，
      尚包括行為本身不成立犯罪，換言之，法院所確認被告之
      行為，在實體法上因未有處罰規定，而屬不罰行為之情形
      在內，亦皆應予判決無罪。
（四）最高法院89年度台上字第539 號判決又闡釋：刑法上決水
      罪所稱之「決水」，係指解放水之自然力，使之氾濫於地
      面空間之謂。本件被告等係填土阻斷排水溝，須待下雨，
      始造成雨水四溢，尚非開放水之自然力使之氾濫。
二、無罪的理由
（一）起訴事實中所載相關背景事實，既與前述判決有罪部分的
      犯罪事實欄一所述相同，其認定根據及理由，亦如前述（
      即本判決理由乙、壹、一項下），於此也不再贅述。
（二）被告有將本案中之攔砂壩及護岸打除以埋設地基之行為，
      已經被告於本院審理中坦白承認（本院卷(2)第82頁），並
      有二區工程處苗栗工務段87年9 月3 日87二工苗字第8709
      543 號函檢附之會勘記錄（偵字卷第35-37 頁）、大湖工
      務所91年11月7 日（91）二工湖字第9104430 號函（偵字
      卷第38、39頁）及打除後之現場照片（他字卷第32、37頁
      ）可以為證，其事實自足以認定。
（三）被告打除攔砂壩及護岸時，並無因此解放水力，浸害告訴
      人住宅，這可以從告訴人在偵查中陳述他們家中遭水淹沒
      浸害都是因為颱風造成的事實可以推論得知（他字卷第52
      頁背面）。大湖工務所90年9 月19日（90）二工湖字第02
      518 號函文中說明：「因桃芝颱風來襲，帶來豐沛雨量導
      致景山溪河水暴漲，‧‧‧造成戊○○君等六戶住家淹水
      」等情，亦可為佐證。換句話說，被告所打除的攔砂壩及
      護岸原就沒有承蓄一定的水力，自無從因打除而解放水的
      自然力。另外，關於這一點，公訴人也認同無爭執，而於
      準備程序中列為兩造不爭執之事項（本院卷第246頁）。
（四）刑法第178 條的決水罪，其中構成要件要素的「決水」是
      指解放水之自然力，使之氾濫於地面空間，前述的最高法
      院判決有明確的闡釋。此一構成要件要素，是屬於客觀的
      要素，不論是故意決水罪或過失決水罪，就何種事實符合
      「決水」之要件，並不應有所差異。而被告打除攔砂壩及
      護岸時，並未因此解放水力，已經認定明確如前，則其自
      然不符合「決水」之要件要素，更不用說有構成檢察官所
      起訴的過失決水罪。又被告打除攔砂壩及護岸之行為，既
      不該當於「決水」行為，即無再繼續論究其是否有設置相
      當防水設施之義務之必要。
（五）綜前所述，本件檢察官起訴事實，經本院確認結果，被告
      之行為並不符合過失決水罪之要件，其自屬不罰行為，依
      照前述法律規定及最高法院裁判意旨，本件該部分應予判
      決無罪。
丁、適用之法律
一、刑事訴訟法第299 條第1 項前段、第301 條第1 項。
二、修正前水利法第92條之1。
三、刑法第11條第2條第1項但書。
本案經檢察官林映姿到庭執行職務。
中　　華　　民　　國　　94　　年　　12　　月　　8 　　日
                  刑事第一庭  審判長法　官　劉 興 浪
                                    法　官　楊 台 清
                                    法　官　蔡 志 宏
以上正本證明與原本無異。
如不服本判決，應於判決送達後10日內向本院提出上訴狀（應抄
附繕本）。告訴人或被害人如對於本判決不服者，應具備理由請
求檢察官上訴，其上訴期間之計算係以檢察官收受判決正本之日
期為準。
                                    書記官  楊 慧 萍
中　　華　　民　　國　　94　　年　　12　　月　　12　　日
附記論罪之法條全文：
修正前水利法第92-1條
違反第78條第1 項各款情形之1 者，除通知限期回復原狀、清除
或廢止違禁設施外，處6000元以上30000 元以下罰鍰；因而損害
他人權益者，處3 年以下有期徒刑、拘役或科或併科4000元以上
20000 元以下罰金；致生公共危險者，處5 年以下有期徒刑，得
併科6000元以上30000 元以下罰金。
前項行為人，未在限期內回復原狀、清除或廢止違禁設施者，得
按日處罰鍰至回復原狀、清除或廢止違禁設施完竣之日止；其情
節重大者，得沒入其違禁設施或機具。
